臺灣臺北地方法院刑事判決　　　　　　　 96年度易字第542號
公　訴　人　臺灣臺北地方法院檢察署檢察官
被　　　告　甲○○
　　　　　　　　　　樓
選任辯護人　陳建維律師
上列被告因詐欺案件，經檢察官提起公訴（九十五年度偵字第六
三六九號），本院判決如下：
    主  文
甲○○無罪。
    理  由
一、公訴意旨略以：被告甲○○明知依一般社會生活之通常經驗
    ，本可預見將帳戶提供不相識之人，可能幫助犯罪集團作為
    不法取得他人款項之用；竟不違其本意，而基於幫助詐欺之
    不確定故意，與姓名、年籍不詳之成年男子「乙○○」所組
    詐欺集團成員，共同基於意圖為自己不法所有之犯意聯絡，
    於民國九十四年十二月六日，將其在臺北市大安區○○○路
    ○段二二三巷五號二樓所申辦之戶名為甲○○之聯邦商業銀
    行忠孝分行帳號000000000000號之帳戶，提供
    「乙○○」使用。嗣有被害人丁○○於九十四年十二月七日
    下午四時許看到該詐騙集團成員在蘋果日報之工商版面刊登
    徵職之廣告後，撥打上開廣告之徵職電話，經一名姓名年籍
    均不詳之成年男子向被害人丁○○佯以需到提款機列印帳戶
    明細表，始可將加工之材料寄予被害人丁○○，致被害人丁○○陷於錯誤，而依該名男子之指示，於同日下午四時五十
    六分，在雲林縣四湖鄉○○路上之郵局，用被害人丁○○之
    夫吳清福（起訴書誤載為被害人丁○○）中國信託商業銀行
    現金卡（卡號0000000000000000號）匯款
    新臺幣（下同）二萬九千九百九十九元至上開聯邦銀行帳戶
    ；嗣被害人丁○○發覺有異，乃向警方報案稱遭詐騙，為警
    循線查獲。因認被告涉犯刑法第三十條、第三百三十九條第
    一項之幫助詐欺取財罪嫌云云。
二、按犯罪事實應依證據認定之，無證據不得認定犯罪事實；不
    能證明被告犯罪或其行為不罰者，應諭知無罪之判決，刑事
    訴訟法第一百五十四條第二項、第三百零一條第一項分別定
    有明文。次按事實之認定，應憑證據，如未能發現相當證據
    ，或證據不足以證明，自不能以推測或擬制之方法，以為裁
    判之基礎；又認定犯罪事實所憑之證據，雖不以直接證據為
    限，間接證據亦包括在內，然而無論直接或間接證據，其為
    訴訟上之證明，須於通常一般之人不致有所懷疑，而得確信
    其為真實之程度者，始得據為有罪之認定；再認定不利於被
    告之事實，須依積極證據，苟積極證據不足為不利於被告事
    實之認定時，即應為有利於被告之認定，更不必有何有利之
    證據，最高法院四十年臺上字第八六號、七十六年臺上字第
    四九八六號及三十年上字第八一六號分別著有判例意旨可資
    參照。況刑事訴訟法第一百六十一條第一項亦規定，檢察官
    就被告犯罪事實，應負舉證責任，並指出證明之方法，是檢
    察官對於起訴之犯罪事實，應負提出證據及說服之實質舉證
    責任，倘其所提出之證據，不足為被告有罪之積極證明，或
    其指出證明之方法，無從說服法院以形成被告有罪之心證，
    基於無罪推定之原則，自應為被告無罪判決之諭知，最高法
    院九十二年度臺上字第一二八號著有判例意旨可資參照。又
    按刑法第三十條之幫助犯，係以與正犯有共同之認識而幫助
    實施為要件，若於正犯之犯罪無共同之認識者，即不能謂有
    共犯之關係。故刑法上幫助之行為，須有幫助他人犯罪之意
    思，如無此種故意，基於其他原因，以助成他人犯罪之結果
    ，尚難以幫助論。若幫助之人，誤信為正當行為，並無違法
    之認識，則其行為縱予正犯以助力，尚難遽令負幫助之罪責
    ，最高法院十八年度上字第二八七號、二十年度上字第一○
    二二號、二十年度上字第一八二八號分別著有判例意旨可資
    參照。
三、本件公訴人認被告涉有幫助詐欺取財罪嫌，無非係以被告之
    供述、被害人丁○○之指訴及中華郵政公司自動櫃員機交易
    明細表、聯邦商業銀行忠孝分行九十四年十二月二十二日（
    九四）聯忠孝字第○二五○號函及其檢附綜合約定書、聯邦
    銀行活期儲蓄存款印鑑卡、聯邦銀行未登摺帳項查詢清單（
    以上均影本）等件為其論據。
四、訊據被告固坦承於前揭時間，有將其所申辦之上開聯邦商業
    銀行帳戶之存摺、金融卡以宅急便托運貨物之方式交付予真
    實姓名、年籍均不詳，自稱「乙○○」之成年男子，並提供
    該聯邦商業銀行帳戶密碼予前開自稱「乙○○」之成年男子
    之事實，惟堅詞否認有何幫助連續詐欺取財犯行，辯稱：伊
    於九十四年十一月二十八日在自由時報上看到一則花旗銀行
    徵郵貼人員（類似家庭代工）的廣告，伊打電話去詢問，對
    方以怕有人頭戶，將先匯錢給伊，讓雙方都有保障為由，問
    伊身分證字號及帳戶有無四位數之存款，伊先提供前開聯邦
    商業銀行帳戶號碼給對方，對方叫伊五分鐘後去自動櫃員機
    查詢其有無將錢匯進帳戶內，不久伊依指示前往自動櫃員機
    查詢，結果並沒有任何錢匯入該帳戶，對方就說已經有二位
    小姐將錢匯入伊上開聯邦商業銀行帳戶內，可能係因太接近
    審核額度的關係，所以沒辦法轉入，又問伊有沒有其他金融
    卡，伊只剩向國泰世華商業銀行申請開立之0000000
    00000號帳戶，裡面還有一萬四千元，伊就說要幫伊用
    金融卡開卡，然後伊就依對方的指示，將伊國泰世華商業銀
    行帳戶內一萬四千元轉出，伊問對方為何伊的錢會被轉出，
    對方說是伊操作疏失，並另請其經理出面處理，後來該名自
    稱「經理」之人成年男子問伊還有沒有其他金融卡或信用卡
    可以使用，並說伊上開國泰世華商業銀行帳戶已被金融局凍
    結，問伊有無報警，並要求伊先將國泰世華商業銀行帳戶之
    金融卡、存摺寄給其等，其將幫伊銷帳還伊錢，伊問要多久
    時間，對方說要一個禮拜的時間，伊就於九十四年十一月二
    十九日將上開國泰世華商業銀行帳戶之金融卡、存摺以宅急
    便托運貨物之方式寄給對方（收件人為位在臺中市○區○○
    路五三號六樓之三之丙○○）。對方於九十四年十二月二日
    將伊上開國泰世華商業銀行帳戶之存摺、金融卡寄還予伊，
    並說金融局知道這件事情，要求伊提供一位保證人帳戶，伊
    才跟同學借臺北富邦商業銀行帳戶之金融卡使用，結果伊又
    依對方之指示操作自動櫃員機，轉出五萬二千二百六十元之
    款項，對方又說是伊的疏失，叫伊一樣寄存摺、金融卡過去
    ，方能退錢給伊，伊就於九十四年十二月六日將伊向陽信商
    業銀行申請開立之00000000000號帳戶及上開聯
    邦商業銀行帳戶之存摺、金融卡寄給對方（收件人為位在臺
    中市○區○○路八三號十一樓之七之乙○○），後來對方又
    聲稱伊前開陽信商業銀行帳戶不能使用，要求伊寄其他銀行
    帳戶的存摺、金融卡過去，伊於九十四年十二月七日（被告
    誤稱為同年月八日）再將伊向郵局申請開立之000000
    00000000號帳戶之存摺、金融卡寄給對方，然伊於
    九十四年十二月十日曾收到對方寄回伊聯邦商業銀行帳戶之
    存摺，伊再去電查詢對方為何未將伊其他存摺、金融卡寄回
    ，對方稱是作業疏失，隔天將再寄回，然伊始終沒有收到，
    伊也是受害人，不知道被害人丁○○受騙之情形，也沒有幫
    助詐欺取財之意思等語。
五、經查：
（一）按被告以外之人於審判外之言詞或書面陳述，除法律有規
      定者外，不得作為證據。被告以外之人於審判外之陳述，
      雖不符前四條之規定，而經當事人於審判程序同意做為證
      據，法院審酌該言詞陳述或書面陳述作成時之情況，認為
      適當者，亦得為證據。當事人、代理人或辯護人於法院調
      查證據時，知有刑事訴訟法第一百五十九條第一項不得為
      證據之情形，而未於言詞辯論終結前聲明異議者，視為有
      前項之同意，刑事訴訟法第一百五十九條第一項、第一百
      五十九條之五分別定有明文。查，本院認定事實所憑之證
      據，部分屬傳聞證據，惟檢察官、被告及其選任辯護人均
      未於本院言詞辯論終結前聲明異議，本院審酌該等言詞或
      書面陳述作成之情況，並無非出於任意性或不正取供，或
      違法或不當情事，且客觀上亦無不可信之情況，堪認為適
      當，依刑事訴訟法第一百五十九條之五第二項規定，均得
      作為證據，先予敘明。
（二）被告於九十四年十一月二十九日，在位在宜蘭縣頭城鎮○○路五八號統一超商股份有限公司噶瑪蘭門市內，將其於
      九十三年一月七日前往臺北市○○區○○路一九九號之國
      泰世華商業銀行士林分行，向該行申請開立之帳號000
      000000000號帳戶之存摺一本、金融卡一張，以
      黑貓宅急便托運方式，寄送至臺中市○區○○路五三號六
      樓之三予真實姓名、年籍均不詳之「丙○○」；復於九十
      四年十二月六日，在位在宜蘭縣頭城鎮○○路三二號之全
      家便利商店股份有限公司頭城車頭店內，將其於九十二年
      七月十一日前往臺北市大安區○○○路○段二二三巷五號
      二樓之聯邦商業銀行忠孝分行，向該行申請開立之帳號0
      00000000000號帳戶、於九十四年七月十三日
      前往臺北市○○區○○街一一號之陽信商業銀行延吉分行
      ，向該行申請開立之00000000000號帳戶之各
      帳戶存摺一本、金融卡一張，以臺灣宅配通托運貨物之方
      式，寄送至臺中市○區○○路八三號十一樓之七予真實姓
      名、年籍均不詳之「乙○○」：再於九十四年十二月七日
      ，在位在宜蘭縣頭城鎮○○路三二號之全家便利商店股份
      有限公司頭城車頭店內，將其於九十二年六月二日前往臺
      北市士林區○○○路○段一三○號之臺灣郵政股份有限公
      司士林天母郵局，向該局申請開立之帳號0000000
      0000000號帳之帳戶存摺一本、金融卡一張，以臺
      灣宅配通托運貨物之方式，寄送至臺中縣豐原市○○路三
      九巷一八號五樓之三予真實姓名、年籍均不詳之「戊○○
      」等事實，業據被告於警詢、偵查及本院審理時坦承不諱
      ，並有聯邦商業銀行忠孝分行九十四年十二月二十二日（
      九四）聯忠孝字第○二五○號函及其檢附綜合約定書、聯
      邦銀行活期儲蓄存款印鑑卡、聯邦銀行未登摺帳項查詢清
      單聯邦商業銀行忠孝分行九十六年五月十日（九六）聯忠
      孝字第○一○九號函及其檢附綜合約定書、聯邦銀行存摺
      存款明細表、國泰世華商業銀行士林分行九十六年五月八
      日（九六）國世銀士林字第○○三一號函及其檢附客戶存
      款資料查詢、銀行端客戶資料查詢作業、交易明細資料、
      陽信商業銀行延吉分行九十六年五月十一日陽信延吉字第
      九六○○六九號函及其檢附陽信商業銀行存摺存款印鑑卡
      （暨開戶申請書）、陽信商業銀行新臺幣活期性存款帳戶
      申請開戶暨約定書、陽信商銀客戶帳卡歷史資料表、臺灣
      郵政股份有限公司儲匯處九十六年五月十四日儲字第○九
      六○○○○六九五號函及其檢附開戶資料、客戶歷史交易
      清單（以上均影本）、宅急便顧客收執聯一張及宅配通寄
      件人收執聯二張在卷可佐，應堪認定。
（三）被害人丁○○於九十四年十二月七日下午四時許，因見真
      實姓名、年籍均不詳之成年人在蘋果日報工商版面上刊有
      徵職之廣告後，旋即依報載行動電話000000000
      0號與真實姓名、年籍均不詳之成年男子聯繫，該真實姓
      名、年籍均不詳之成年男子向被害人丁○○佯稱其需待丁○○至自動櫃員機前列印任何一家金融卡或信用卡之明細
      表後，方能將欲加工之材料寄予丁○○云云，致被害人丁○○陷於錯誤，而依該真實姓名、年籍均不詳之成年男子
      指示，於同日下午四時五十六分許，在雲林縣四湖鄉○○
      路三四七號之臺灣郵政股份有限公司四湖郵局內，持被害
      人丁○○之夫吳清福向中國信託商業銀行所申請之卡號0
      000000000000000號現金卡，以自動櫃員
      機轉帳方式，將二萬九千九百九十九元匯至被告上開聯邦
      銀行帳戶內之事實，亦據被害人丁○○於警詢時指訴綦詳
      ，並有中華郵政公司自動櫃員機交易明細表、聯邦商業銀
      行忠孝分行九十四年十二月二十二日（九四）聯忠孝字第
      ○二五○號函及其檢附聯邦銀行未登摺帳項查詢清單（以
      上均影本）等件在卷可憑。
（四）被告辯稱伊於九十四年十一月二十八日在自由時報上看到
      一則花旗銀行徵郵貼人員（類似家庭代工）的廣告，伊報
      載行動電話與對方聯繫後，依真實姓名年籍均不詳之成年
      人指示，於同日前往某自動櫃員機前，持其申請開立之上
      開國泰世華商業銀行金融卡，將一萬四千元匯至0000
      000000000000號帳戶內，伊為將其轉出之一
      萬四千元取回，因而受騙將其申請開立之聯邦商業銀行、
      國泰世華商業銀行帳戶、陽信商業銀行帳戶及臺灣郵政股
      份有限公司帳戶之存摺、金融卡及提款密碼寄送予前開實
      行詐欺取財犯行之真實姓名、年籍均不詳之成年人等人，
      嗣因無法完全取回其前開申請開立之銀行帳戶之存摺、金
      融卡，乃於九十四年十二月十五日前往宜蘭縣頭城鎮○○
      里○○路二八三號宜蘭縣警察局礁溪分局頭城分駐所備案
      等事實，業據被告於警詢及本院審理時供述明確，並有自
      由時報剪報、中華郵政公司自動櫃員機交易明細表、國泰
      世華商業銀行士林分行九十六年五月八日（九六）國世銀
      士林字第○○三一號函及其檢附交易明細資料、宜蘭縣警
      察局礁溪分局九十五年六月七日警礁偵字第○九五○○一
      二一一六號函及其檢附宜蘭縣警察局員警工作紀錄簿、國
      泰世華銀行活期儲蓄存款存摺一本在卷可資佐證。再者，
      被告於九十四年十一月二十八日、十二月六日、七日分別
      將其前開申請開立之國泰世華商業銀行帳戶、聯邦商業銀
      行帳戶、陽信商業銀行帳戶及臺灣郵政股份有限公司帳戶
      之各帳戶存摺、金融卡、密碼透過黑貓宅急便或臺灣宅配
      通托運貨物之方式，寄送予位在臺中市○區○○路五三號
      六樓之三之「丙○○」、臺中市○區○○路八三號十一樓
      之七之「乙○○」及臺中縣豐原市○○路三九巷一八號五
      樓之三之「戊○○」，已如前述，惟前開臺中市○區○○
      路五三號六樓之三、臺中市○區○○路八三號十一樓之七
      及臺中縣豐原市○○路三九巷一八號五樓之三等地址均為
      空址，且該址附近之住戶均不認識「丙○○」、「乙○○
      」及「戊○○」等情，有臺中市警察局九十六年六月十四
      日中市警刑字第○九六○○四三三八○號函、臺中縣警察
      局豐原分局九十六年六月二十五日中縣豐警偵字第○九六
      ○○二九二八一號函各一紙附卷可參。又觀諸上開國泰世
      華商業銀行交易明細資料、聯邦銀行存摺存款明細表所載
      ，被告申請開立之上開國泰世華商業銀行帳戶自開戶起迄
      至九十四年十一月二十三日止，每一、二個月即有薪資獎
      金入帳，存提款項情形正常，且於九十四年十一月二十八
      日確有一萬四千元之卡片轉出，而於該筆金額轉出，被告
      寄送該帳戶予「丙○○」後，該帳戶即陸續出現自提款機
      轉帳存入之款項，旋遭以語音轉帳方式提領一空之不正常
      交易行為，而前開聯邦商業銀行帳戶自被告寄送該帳戶予
      「乙○○」後，亦陸續出現自提款機轉帳存入之款項，旋
      遭以跨行轉帳方式提領一空之不正常交易行為，是被告前
      開辯稱其不知被害人丁○○受詐騙情形，伊亦為本案詐欺
      之被害人等語，尚非虛妄，應堪採信。
六、綜上所述，本案被告對其申請開立之聯邦商業銀行帳戶、國
    泰世華商業銀行帳戶、陽信商業銀行帳戶及臺灣郵政股份有
    限公司帳戶之各帳戶存摺、金融卡、提款密碼雖未能善盡保
    護管理之責，容有輕率、疏失之處，導致前開真實姓名、年
    籍均不詳之成年人等人利用被告上開聯邦商業銀行帳戶對被
    害人丁○○實施詐欺取財犯行，致使被害人丁○○受騙損失
    金錢，然尚難排除被告係為應徵工作而遭人騙取金錢及帳戶
    之可能，公訴人之舉證，仍有合理之懷疑存在，要難認定被
    告係本於幫助他人詐欺犯罪之故意，而交付帳戶供他人使用
    ，此外，復查無其他積極證據足資證明被告確有幫助詐欺犯
    意，殊難僅憑被告交付帳戶之存摺、金融卡及密碼等物予真
    實姓名、年籍均不詳之成年人等人與被害人丁○○匯款至被
    告上開聯邦商業銀行帳戶內，推論被告有幫助詐欺犯罪之認
    識，而遽以幫助詐欺罪相繩。本件不能證明被告犯罪，依首
    開說明，自應為被告無罪之諭知。
據上論斷，應依刑事訴訟法第三百零一條第一項，判決如主文。
本案經檢察官王志超到庭執行職務
中　　華　　民　　國　九十六　年　 十二　 月　 十八 　日
                  臺灣臺北地方法院刑事第一庭
                      審判長法　官　陳興邦
                      　　  法　官  劉素如
                            法　官  雷淑雯
以上正本證明與原本無異。
如不服本判決，應於判決送達後十日內，向本院提出上訴狀。
　　　　　　　　　　　　　  書記官　胡詩唯
中　　華　　民　　國　九十六　年　 十二　 月　 十八 　日
